臺灣高等法院臺南分院民事裁定　　　　　96年度破抗字第45號
抗　告　人　甲○○
上列抗告人因聲請宣告破產事件，對於中華民國96年10月17日台
灣台南地方法院（96年度破字第66號）所為裁定提起抗告，本院
裁定如下：
    主    文
抗告駁回。
抗告程序費用新台幣壹仟元由抗告人負擔。
    理    由
一、抗告意旨略以：本件抗告人僅係可憐、悲苦的百姓，因為投
    資失利，後又慘遭詐騙，才會背負債務，並非蓄意奢侈揮霍
    。而且本件債務年息多高達20%，累積到現在，積欠的利息1
    個月就超過新台幣（下同）5萬元，抗告人縱使不吃不喝，
    也不可能付得起，更是一輩子都不可能還到任何本金，早已
    完全無力償還任何債務。又抗告人負債總額已超過總資產甚
    多，自已符合宣告破產之要件，且有必要；而原審已查明認
    定抗告人確實負債超過資產甚多，且陷於客觀上「不能清償
    債務」之情況，又有剩餘財產可負擔破產財團費用及財團債
    務，的確已完全符合宣告破產之要件，竟復以無謂之理由，
    稱抗告人尚可工作還債，且可與債權人協商云云，遂駁回抗
    告人的請求，實太過武斷偏頗。再是否與債權人協商，亦只
    是行政方面的事項而已，並非是法律規定破產宣告之必要條
    件，自不得將之引為宣告破產的障礙事項。又抗告人現有30
    萬餘元之財產，均無別除權存在，亦屬不少，且已經是盡最
    大能力向親友籌措所得，足以組成破產財團支付破產程序所
    生之費用及分配債務。甚至，本件抗告人尚有工作收入每月
    約2萬餘元，省吃儉用，亦可有餘，是以甚願每月再提出薪
    水3分之1的金額再加以清償債務，如此預估約數十年即可將
    積欠本金全部清償完畢，甚有破產實益。而此前提乃是能獲
    准破產，且債權人不再計算高利貸利息，才有償還可能。為
    此懇請鈞院依法廢棄原裁定云云。
二、按破產，對債務人不能清償債務者宣告之，破產法第57條固
    定有明文；惟破產者，乃債務人不能清償其債務時，為使多
    數債權人得公平滿足，就債務人之總財產，由法院參與其事
    ，為一般強制執行之訴訟程序也。所謂不能清償債務，係指
    應即時清償之債務，客觀上不論以正當之財產、勞務、信用
    、均無法繼續清償之意。詳言之，破產人之「支付不能」指
    債務人因資產不足，對應需「即時清償（清償期屆至）」之
    債務，不能持續的清償之客觀狀態。所謂「持續的」，是指
    將持續下去的支付不能，不包括一時資金短缺而出現的支付
    不能。判斷是否支付不能之「清償能力」，由財產、信用、
    勞動能力（技能）三個要素所構成，只要有其中之任何一要
    素，可以清償債務，即屬有清償能力；換言之，無任何得以
    清償之三要素之一，即可謂「缺乏清償能力」，因此雖有形
    式上債務超過，但不構成支付不能，例如自然人之資產雖小
    於負債，惟其具有將來發展性，可以得到信用，即不能認其
    已屬多重債務呈破產之支付不能狀態，蓋自然人對其債務原
    則上應負無限責任，若因資力不足以清償，則僅屬強制執行
    問題，不生不能清償之問題，即使於強制執行其資產，縱不
    足以滿足債權人之債權，仍應顧及債務人及其共同生活之親
    屬最低生計（強制執行法第52條、第53條參照），殊無僅因
    一時資力不能清償，即以破產程序處理之理。我國因信用卡
    、現金卡向金融業借款等造成資產遠大於債務，但陷於一時
    不能清償之自然人，其數甚多，此種社會問題，就國家強制
    力解決之道，本宜以另行立法解決（如所謂「個人再生法」
    、或我國甫於本年7月11日公布，即將於97年4月11日施行之
    「消費者債務清理條例」等），不宜遽依破產程序解決，如
    強制以破產程序處理，除其程序費用所費不貲，增加當事人
    額外負擔外，冗長程序亦曠日廢時，不足以滿足債權人之債
    權，亦未必能即時解決債務人之債務問題，故應先由債務人
    與債權人之金融機構等進行債務協商（如我國即將施行之「
    消費者債務清理條例」第151~154條對金融機構之消費借貸
    、自用住宅借款、信用卡或現金卡契約所負特定債務亦採協
    商前置主義），嗣協商不成立時，再循債務清理程序解決，
    始能具體落實「費用相當性原理」（參照邱聯恭著，司法之
    現代化與程序法，第318頁）。
三、經查：
  (一)抗告人目前固積欠多數債權人下列債務：大眾銀行298,76
    5元及其利息暨違約金；匯豐銀行債權62萬元；荷蘭銀
    行551,402元（計至96年1月22日）；合作金庫銀行1,918,
    372元及其利息暨違約金（計至96年9月28日）；新光銀行
    債權本金55,440元及其利息，有抗告人提出之債權人清冊、
    大眾銀行96年10月5日民事陳報狀、荷蘭銀行台北分公司96
    年7月27日函、合作金庫銀行96年10月民事陳報狀、新光銀
    行96年8月2日民事陳報狀附卷可稽（分別見原審卷第11、12
    4~129、111~113、130~132、105頁）；然而，對照抗告人之
    財產資料，其94年、95年度僅利息所得即各高達70,589元、
    70,425元，有稅務電子閘門財產所得調件明細表在卷足參（
    見原審卷第30、32頁）；再審酌抗告人為54年1月31日出生
    ，若計至勞工強制退休年齡60歲為止，尚有18年之工作能力
    ，及其目前在宜蘭工作每月薪資約2萬元，於本件聲請破產
    時，尚得提出向親友借貸所得之資金304,700元（台灣銀行
    羅東分行支票）等情，有戶籍資料查詢結果、台南縣警察局
    永康分局96年8月28日南縣永警偵字第0960014004號函及台
    灣銀行羅東分行支票影本在卷足佐（見原審卷第27、117、1
    18、55頁）。是依前揭說明，並衡諸抗告人現有之資產狀況
    、勞動能力及其可資運用之信用，尚難認其具有不能清償債
    務之事實，自未符合破產宣告之要件。次查，抗告人固從未
    向各債權銀行聲請債務協商，然抗告人之上開債權銀行新光
    銀行業已具狀表示：若抗告人願清償，新光銀行同意減免利
    息，僅就本金部分請求；荷蘭銀行亦表示：荷蘭銀行可同意
    減免部分抗告人債務等語；此有上開新光銀行96年8月2日民
    事陳報狀及荷蘭銀行台北分公司96年7月27日函附卷可按。
    顯見抗告人目前尚非不得與各債權人銀行等以協商來解決其
    債務，反而選擇聲請複雜、緩慢、費用較高（包括破產財團
    換價程序費用、破產管理人報酬等）之破產程序，非但增加
    債務人自己額外之程序費用負擔，亦降低債權人可得公平實
    現債權受償之數額，自非必要。
  (二)從而，原裁定審酌上開調查證據之結果，認抗告人一時債務
    困難之際，非不得先與各債權銀行進行個別協商，尋求解決
    之道，並斟酌抗告人目前客觀上之財產、勞務、信用等情況
    ，其給付於客觀上難謂為不可期待其繼續清償等情，以本件
    核與破產法第57條規定之要件不合，而駁回抗告人之聲請，
    經核於法並無不合。抗告意旨猶執前詞指摘原裁定不當，聲
    明廢棄，為無理由，應予駁回。
四、據上論結，本件抗告為無理由，依破產法第5條，民事訴訟
    法第495條之1第1項、第449條第1項、第95條、第78條，裁
    定如主文。
中　　華　　民　　國　　96　　年　　11　　月　　28　　日
                  民事第三庭    審判長法　官   陳光秀
                                      法　官   李文賢
                                      法　官   莊俊華
上為正本係照原本作成。
如不服本裁定，僅得於收受本裁定正本送達後10日內以適用法規
顯有錯誤為理由，向本院提出再抗告狀（須附繕本）依法應繳納
抗告費新台幣1千元，並委任律師為訴訟代理人，經本院許可後
始可再抗告於最高法院。
中　　華　　民　　國　　96　　年　　11　　月　　28　　日
                                      書記官   吳銘添
【附記】
民事訴訟法第495條之1第2項準用同法第466條之1第1、2項規定
：
(1)對於第二審判決上訴，上訴人應委任律師為訴訟代理人。但上
  訴人或其法定代理人具有律師資格者，不在此限。
(2)上訴人之配偶、三親等內之血親、二親等內之姻親，或上訴人
  為法人、中央或地方機關時，其所屬專任人員具有律師資格並
  經法院認為適當者，亦得為第三審訴訟代理人。
民事訴訟法第466條之2：
  上訴人無資力委任訴訟代理人者，得依訴訟救助之規定，聲請
  第三審法院為之選任律師為其訴訟代理人。
